臺灣高等法院臺南分院刑事裁定　　　　　　 九十一年度交抗字第三一號　　　Ｃ
　　　抗　告　人
　　　即受處分人　勇大交通股份有限公司
　　　代　表　人　甲　○　○
右抗告人即受處分人因道路交通管理處罰條例案件，不服臺灣臺南地方法院中華民國
九十一年一月十一日裁定（九十年度交聲字第一二六號），提起抗告，本院裁定如左
：
      主      文
抗告駁回。
      理      由
一、抗告意旨略以：
（一）抗告人勇大交通股份有限公司（以下簡稱勇大公司）所有之車牌號碼９Ｕ─１
      ７號營業半拖車，平日係以承運砂石、土方為業務。為避免從事業務超載違法
      及避免造成交通意外，特依交通部頒發「砂石車登領標示牌及超載取締作業說
      明卡」登檢合格領有砂石標示牌，為一合法砂石標示車。
（二）行政命令係指行政機關依職權所作意思表示，而對行政客體發生公法上強制拘
      束力的單方行政行為。依形式可區分為法規命令、依命令性質標準可區分為職
      權命令：所謂法規命令，依行政程序法第一百五十條第一項即明文「本法所稱
      法規命令，係指行政機關基於法律授權，對多數不特定人民就一般事項所作抽
      象之對外發生法律效果」的規定，因非經立法機關制定，而係由行政機關依一
      定程序制頒，故又稱為「行政規章」。所謂職權命令，又稱行政上的「職權立
      法」，即依據各機關本身組織法規賦予的職權或基於法律授權訂定之命令，其
      立法目的係以行政經濟為出發點。基於上述行政命令理論，對於交通部民國（
      下同）八十五年五月九日交路八十五字第○○四七六八號函頒「裝載砂石、土
      方之傾卸式車輛登領砂石車標示牌及超載取締作業規定」其法律位階為何？是
      法律亦行政命令？有無效力？倘不具效力，交通部為何要頒布？
（三）依據裁定理由項下第三點九十年七月十九日訊問筆錄吳姓員警到庭陳證：「他
      所載石頭高度，我們遠遠看就超過，遠遠看他就超載了」等語，是否有違合義
      務性裁量不無疑問，有無超載係屬不明確法律要件，抽象法律要件係執法員警
      對客觀事務之存在，加以認定其真相，不是個人之價值判斷可以影響，依吳姓
      員警之證詞「遠遠看就超載」其依據何在，有無個人主觀因素存在；行為與結
      果有無因果關係乃是事實問題，應根據客觀存在之事實及證據去認定，沒有個
      人價值觀念及主觀影響在內，認定必須超然、客觀，使能獲得『真相』，此乃
      刑事訴訟法之宗旨為求勿枉勿縱。再欠缺客觀、合理證據如何去判定抽象事實
      係違法超載行為實乃有違刑法違法行為之斷定原則。依據刑法規定要斷定一行
      為係違法要從構成要件該當性、違法性、有責任性三者皆充當始能斷定該行為
      係違法行為，進而予以論科。抗告人公司所有車牌號９Ｕ─１７營業半拖車，
      從事載運砂石為業，為阻卻違法超載乃依據中央事業主管機關頒布之命令（是
      否具有法律效力，非每位貨運從事人員所能理解）依交通部頒布命令請領砂石
      標示車，以避免超載營業此乃事實不容置疑。復觀道路交通管理處罰條例第二
      十九條九十年六月一日公布修正施行前，此條文為概括性規範針對「汽車裝載
      時，有左列情形之一者，處汽車所有人新台幣二千元以上九千元以下罰鍰」。
      復依道路交通安全規則第二條共計十九款並未明訂砂石標示車規定，依據中央
      法規標準法第五條第二款明定「關於人民之權利、義務者」皆應以法律定之，
      依修正前道路交通管理處罰條例亦未對砂石標示車訂有明文要件，故有交通部
      頒布請領砂石車作業規定作為請領砂石標示車之標準，其目的係處罰條例第二
      十九條以總重為取締超載區分，當時係屬一過渡時期並未同時修正道路交通管
      理處罰條例與道路交通安全規則，致法律位階不為法院所採，形成業者要受事
      業中央主管機關約束，從事業務遭取締超載亦無法受到合理保障，不受司法機
      關採信，因為司法機關只依道路交通管理處罰條例第二十九條為論科唯一標準
      ，如果此行政命令不具約束力監理站驗車作業為何硬性規定請領砂石標示車要
      符合法定容積率，業者為請領砂石標示車每每耗資切割車身以符合規定，勞民
      傷財。依此交通部上至中央部會下至基層監理站在欠缺法律授權原則下，要求
      拘束業者為一定行為實乃一違法行為，依行政法規定行政機關之行政行為須有
      法律授權及法律保留原則限制，二者皆欠缺之行政行為是否有侵害業者權益、
      有無職，有侵害是否應補償，如果不構成補償要件，則交通監理單位公信力
      何在？業者有無遵守義務？此行政疏失要讓業者承擔豈法治國家應有現象，有
      無違依法行政不無疑問？
（四）再依訊問筆錄吳姓員警之證詞「沒有過磅是內部規定，因為他領有標示牌，他
      車子本身是合乎標準，但他沒有隨身攜帶：：我無法亂寫」等語，實為推拖之
      詞，依現行業務作業監理站車籍電子作業系統皆與警察單位連線，如果今天執
      勤遇上重要通緝犯要是該員沒有隨身攜帶身份證就沒辦法去驗明正身嗎？不無
      疑問此乃裁量怠惰；本公司在此呈上由國道公路警察局第四警察局交通警察隊
      所填制舉發違反道路交通管理事件通知單供庭上斷處，其與雲林縣警察局交通
      警察隊異同之處，非常清楚證詞警員所言「內部」係指何單位，交待不清楚，
      如果係指交通部，那國道公路警察局第四警察隊對舉發超載事實可謂合義務性
      裁量，依據吳姓員警證詞該單位應屬內部亦外部。如果同屬內政部警政署管轄
      為何有兩種取締標準，在此抗告人呈上內政部警政署函影本（九十）警署交字
      第一五六○一○號乙份供庭上處斷。
（五）依抗告人九十年六月十二日具狀之聲明內提及「本人當時願駕車前往雲林監理
      站再丈量」等語，乃基於怕有球員兼裁判之嫌，希望透過客觀第三者來定斷；
      司機陳銘山對員警取締既失去信心，有可能會要求員警再丈量。再者九十年一
      月一日行政程序法施行開始，九十年一月十七日道路交通管理處罰條例修正公
      布第二十九條之一，當時道路交通安全規則並未同時修訂，本公司９Ｕ─１７
      營業半拖車違規日九十年五月廿六日、在此之前針對砂石車規定，欠缺法源，
      九十年五月三十日道路交通安全規定修正公布，第三十九條、第三十九條之一
      、第四十二條與處罰條例第二十九條之一相互輝映，依刑法原理應先有禁止或
      命令規範（道安規則），一旦行為違反規範才能依道路交通管理處罰條例論科
      。再缺乏禁止規範或命令規範論而論定行為係違法超載進而論罪科刑，實有違
      法。
（六）綜上理由，超載係抽象事實其與有無超過有無直接因果關係，尚須經過過磅所
      得結果較客觀，例如載運十公噸棉花及十公噸鐵亦採有無超過來斷定，不無疑
      問當日告發員警判定基礎證據為何？抽象事實缺少客觀證據亦能成立違規事實
      ，國家不用花費金錢去裝設超速自動照像機、酒測臨檢亦不須測試酒精濃度數
      值，目的也是為取得超速、酒後駕車事實證據以利告發，絕不可能憑員警個人
      主觀去判斷有無違法行為云云。
二、按汽車裝載時，裝載貨物超過核定之總重量者，處汽車所有人新臺幣三千元以上
    九千元以下罰鍰；並記汽車違規紀錄一次；汽車行駛拖車使用證未隨車攜帶者，
    處汽車所有人一百元以上二百元以下罰鍰，並責令改正、補換牌照或禁止其行駛
    ，九十年六月一日修正施行前之道路交通管理處罰條例第二十九條第一項第一款
    、第二項、第十四條第二款分別定有明文。
三、經查：
（一）本件受處分人即抗告人所有之車牌號碼８Ｒ─２６３號自曳引車聯結９Ｕ─一
      七號半拖車於九十年五月十一日下午一時四十分許，由司機陳銘山駕駛，途經
      台三線林內段處，經員警會同駕駛當場丈量該裝載砂石之半拖車內框及實際裝
      載高度，結果為長八．二五公尺、寬二．四公尺、高０．九公尺，核算總重四
      十三公噸，核載三十五公噸超載八公噸，且司機未隨車攜帶拖車使用證等情，
      有雲林縣警察局雲警交字第ＫＡＡ三八五九一三號舉發違反道路交通管理事件
      通知單、雲林縣警察局九十年五月二十九日雲警交字第０四九六七號書函各一
      紙在卷可考（見原審卷第六頁）。
（二）抗告人雖辯稱員警沒有丈量也未過磅云云，惟證人即本件舉發員警吳銘欽已於
      原審證稱：「（問：本件是否你告發的，情形如何？）是我與同事告發的，我
      們用皮尺丈量，他所載石頭超過高度，我們遠遠看就超過，遠遠看他就超載了
      ，他在旁邊，他如果有異議我們會再丈量給他看，但他在旁邊不看，當時量時
      他也沒有意見，當時是由我與另一位警員測量。他哪個方面有意見我們會再量
      ，但他只是沒有簽名。沒有過磅是內部規定，因為他領有標示牌，他車子本身
      是合乎標準，但他沒有隨身攜帶。我不可能亂寫，因為他當時沒有帶拖車證，
      我無法亂寫」等語明確（見原審卷第二十六頁）；參以抗告人於九十年六月十
      二日具狀之聲明異議狀亦陳明：「．．．故值勤員警丈量所得高度並非平均值
      ，僅是其中一突出最高點，為此本人當時聲明願實車前往雲林監理站過磅或經
      監理站再丈量」等語明確（見原審卷第三頁）；再參諸執勤之警員依法執行公
      務本身已獲法律授有職權並受行政懲處責任之監督，到庭具結作證以偽證須負
      刑責擔保其陳述之真實性，警員應無甘冒行政懲處及刑法偽證罪責任而刻意誣
      陷之必要，因此，如無確切之反證，應可信賴證人即本件舉發員警吳銘欽之證
      言為真實，抗告人前開所辯，既未據舉證以實其說，且證人吳銘欽亦已陳明「
      他在旁邊不看，當時量時他也沒有意見」等情，抗告人所陳警員所為測量並不
      客觀，自屬事後諉責之詞，並不足採。
（三）又抗告人雖主張依交通部印製之「砂石車登領標示牌及超載取締作業說明卡」
      ，應以固定式或活動地磅實際過磅去認定超載事實云云。然查，汽車裝載貨物
      既超過核定之總重量者，即應據以處罰，上述修正前道路交通管理處罰條例第
      二十九條第一項第一款業已規定甚明，而上開交通部函頒之相關內容，僅係超
      載取締作業之規定，為行政機關內部秩序及運作，所為非直接對外發生法規效
      力之一般、抽象之規定，其僅有拘束訂定機關、其下級機關及屬官之效力，惟
      其並非法律，故舉發機關逕以丈量數據換算車輛裝載之實際總重量，如符合事
      實，並無違法疑義。該車雖有登檢之砂石車標示牌，仍應依有無違規事實依法
      舉發，亦有上開雲林縣警察局函覆抗告人之雲警交字第０四九六七號函可據（
      見原審卷第六頁）。上開交通部函頒之取締作業規定如何，應並不影響違規事
      實之認定，自不影響其舉發之效力。
三、綜上所述，本件受處分人即抗告人所有之汽車，其未隨車攜帶拖車使用證及有裝
    載貨物超過核定總重量之事實，既經認定。原處分機關即交通部公路局嘉義區監
    理所台南監理站據此就未隨車攜帶拖車使用證部分引用前開修正施行前之道路交
    通管理處罰條例第十四條第二款規定，其裁決書之舉發違規事實欄項內就該部分
    本應記載為「汽車行駛拖車使用證未隨車攜帶」，而原處分機關就此部分誤載為
    「晴天號牌污穢不清」，於法尚有未合，由原裁定將原處分關於「晴天號牌污穢
    不清」部分撤銷，另為如原裁定主文第二項所示；又認原處分機關就其餘部分引
    用前開修正施行前道路交通管理處罰條例第二十九條第一項第一款規定，裁處抗
    告人勇大公司罰鍰新臺幣三千元，並記汽車違規紀錄一次，於法並無不當，原裁
    定就此部分並將抗告人之異議駁回。本院經核原裁定認事用法，俱無不合。抗告
    人猶執陳詞空言否認，指摘原裁定不當，為無理由，應予駁回。
四、據上論結，應依道路交通案件處理辦理辦法第二十六條，刑事訴訟法第四百十二
    條，裁定如主文。
中    華    民    國      九十一      年      四      月      二十四    日
                                  臺灣高等法院臺南分院刑事第三庭
                                      審判長法官  黃    崑    宗
                                            法官  葉    居    正
                                            法官  莊    俊    華
右正本證明與原本無異。
不得再抗告。
                      法院書記官  廖    明    娟
中    華    民    國      九十一      年      四      月      二十九    日
